【裁判字號】    97,再微,3
【裁判日期】    970716
【裁判案由】    再審之訴
【裁判全文】
臺灣板橋地方法院民事判決               97年度再微字第3號
再審  原告  甲○○
再審  被告  新光行銷股份有限公司
法定代理人  乙○○
訴訟代理人  丙○○
上列當事人間請求清償債務事件，再審原告對於中華民國97年4
月2 日本院96年度小上字第103 號確定判決提起再審之訴，本院
判決如下：
    主  文
原確定判決廢棄。
再審被告前訴訟程序之上訴駁回。
再審及前訴訟程序第二審訴訟費用由再審被告負擔。
    事實及理由
一、本件再審原告起訴主張：原確定判決有民事訴訟法第496 條
    第1 項第13款規定「當事人發現未經斟酌之證物或得使用該
    證物者。但以如經斟酌可受較有利益之裁判者為限」之再審
    事由，因再審原告曾明確向介紹人表示本件若係消費性貸款
    絕不簽名同意之強烈意向，介紹人並保證再審原告簽名係參
    加訴外人巔峰電信股份有限公司（以下簡稱：巔峰公司），
    則申請表僅係公司會員資料建檔之用，且繳款方式可由消費
    者自由選擇信用卡扣款或辦理消費性貸款等，故再審原告乃
    以信用卡扣款為繳款方式，而未向誠泰商業銀行股份有限公
    司（以下簡稱：誠泰銀行，現為臺灣新光商業銀行股份有限
    公司，以下簡稱：新光銀行）辦理消費性貸款之事。況上開
    申請表業經消費者文教基金會消保官認定，倘以此申請表作
    為消費性貸款申請契約書，違反誠信原則顯失公平，自為無
    效契約，是該證物如經斟酌，再審原告可受較有利之判決。
    且巔峰公司已捲款而逃未提供服務，消費者有權以對抗企業
    經營者來對抗金融機構，而拒絕付款。綜上所述，原確定判
    決有民事訴訟法第496 條第1 項第1 款適用法規顯有錯誤及
    第13款發現未經斟酌之證據等再審事由，為此提起本件再審
    ，並聲明：前訴訟第二審判決廢棄；駁回再審被告之上訴。
二、再審被告則以：再審原告前向訴外人巔峰公司購買電信等商
    品，而委由再審被告（原誠泰行銷股份有限公司）向新光銀
    行辦理消費性商品貸款以支付商品之總價款，並簽訂消費性
    商品貸款契約1 紙，嗣新光銀行依再審原告之申請核貸撥付
    新臺幣（下同）48,000元，依約定再審原告自民國93年7 月
    26日起分24期，按月償還2,000 元予新光銀行，詎再審原告
    自94年11月26日起即未依約付款，除依系爭借貸契約第7 條
    約定應視為全部屆期外，並應自逾期日起按年息20% 加計遲
    延利息，又再審原告未依約清償後，再審被告已於95年9 月
    8 日代償16,000元，並經新光銀行將該筆債權讓與再審被告
    ，爰本於消費借貸之法律關係提起本件之請求，再審原告並
    不得以對抗巔峰公司之事由來對抗再審被告等語（再審被告
    於第一審聲明：再審原告應給付再審被告16,000元，及自94
    年12月26日起至清償日止，按年息20% 計算之利息。第一審
    為再審被告敗訴之判決，再審被告聲明不服提起上訴，經原
    確定判決判為原判決廢棄；再審原告應給付再審被告16,000
    元及自94年12月26日起至清償日止，按年息20% 計算之利息
    ），併為聲明：再審之訴駁回。
三、按再審之訴，應於30日之不變期間內提起。前項期間，自判
    決確定時起算，判決於送達前確定者，自送達時起算，其再
    審之理由發生或知悉在後者，均自知悉時起算，民事訴訟法
    第500 條第1 項、第2 項分別定有明文。經查，本件再審原
    告於民國97年4 月11日收受本院96年度小上字第105 號判決
    （下稱原確定判決），業經本院依職權調閱本院96年度小上
    字第105 號民事卷全卷，有送達證書附於該卷內可稽，再審
    原告於97年5 月9 日提起本件再審之訴，應合於30日不變期
    間內提起之要件，合先敘明。
四、次按確定終局判決有「適用法規顯有錯誤者」、「當事人發
    現未經斟酌之證物或得使用該證物者。但以如經斟酌可受較
    有利益之裁判者為限」，得以再審之訴對於確定判決聲明不
    服，但當事人已依上訴主張其事由或知其事由而不為主張者
    ，不在此限，民事訴訟法第496 條第1 項定有明文。再按提
    起再審之訴，應依民事訴訟法第501 條第1 項第4 款表明再
    審理由，及關於再審理由並遵守不變期間之證據，此為必須
    具備之程式。查本件再審原告已以訴狀指摘原審判決有適用
    法規顯有錯誤者及發現未經斟酌之證物或得使用該證物者之
    處，核與民事訴訟法第501 條規定相符，是再審原告提起再
    審之程式應屬合法。
五、復按因契約互負債務者，於他方當事人未為對待給付前，得
    拒絕自己之給付；但自己有先為給付之義務者，不在此限。
    他方當事人已為部分之給付時，依其情形，如拒絕自己之給
    付有違背誠實及信用方法者，不得拒絕自己之給付，民法第
    264 條定有明文。查本件再審原告係主張倘訴外人巔峰公司
    仍提供服務，其將繼續繳納費用，惟如訴外人巔峰公司未提
    供服務，其可拒絕付款等語（見本院97年7 月2 日言詞辯論
    筆錄），則依上開規定，應認再審原告係主張同時履行抗辯
    ，而按契約因給付型態之不同，而區分為一時性契約與繼續
    性契約，前者係指契約當事人因一次給付，債務即告履行完
    畢，契約關係即告消滅；後者係指契約當事人之給付，須經
    長期繼續為給付，債務始克履行完畢者而言，又繼續性契約
    若解除而使其自始歸於消滅，將使法律關係趨於複雜，且其
    前巔峰公司所交付之物品及提供之服務，再審原告均已收受
    或使用，是契約之終止，乃繼續性契約當事人一方，因他方
    之契約不履行而行使終止權，使繼續性之契約關係向將來消
    滅之意思表示，契約終止無溯及效力，僅使契約效力向將來
    消滅而已，則倘巔峰公司未繼續提供服務，再審原告除終止
    契約外，尚得主張同時履行抗辯權，拒絕自己之給付，自不
    以系爭契約已合法終止始得主張同時履行抗辯，準此，原確
    定判決所認「本件縱認被上訴人（即再審原告）得執其與巔
    峰公司間抗辯事由對抗貸款銀行，承前述，被上訴人既未合
    法終止其與巔峰公司間契約關係，亦未證明其因巔峰公司停
    止服務之損害若干，並足折抵本件上訴人所請求貸款餘額，
    被上訴人拒絕付款之抗辯，自無可採」等情，其適用法規顯
    有錯誤，即已該當民事訴訟法第496 條第1 項第1 款之再審
    事由，從而，原確定判決既有上開適用法規顯有錯誤之情形
    ，再審原告據以提起再審之訴，即為有理由。至再審原告另
    主張本件亦有民事訴訟法第496 條第1 項第13款發現未經斟
    酌之證據之情形等語，惟查，按民事訴訟法第496 條第1 項
    第13款所謂當事人發現未經斟酌之證物，係指前訴訟程序事
    實審之言詞辯論終結前已存在之證物，因當事人不知有此，
    致未經斟酌，現始知之者而言，倘當事人早知有此證物得使
    用而不使用，即無所謂發見，自不得以之為再審理由，而查
    再審原告所指未經斟酌之證物即申請表，既於原審即已存在
    並經其提出在卷，揆諸前開說明，即與民事訴訟法第496 條
    第1 項第13款之要件不符，此部分尚無理由，附此敘明。
六、查本件原確定判決既有上開適用法規顯有錯誤之情形，是本
    件所應審究者，為再審原告有無授權再審被告辦理本件48,0
    00元消費性商品貸款，及再審原告得否持其與巔峰電信間之
    事由對抗再審被告之問題，茲分別敘述如下。
（一）按代理權係以法律行為授與者，其授與應向代理人或向代
      理人對之為代理行為之第三人，以意思表示為之，民法第
      167 條定有明文。而查，再審被告雖本於消費借貸關係為
      本件之請求，並提出申請表1 件為證，惟查上開申請表係
      再審原告與訴外人巔峰電信所簽訂，其上並未經再審被告
      公司蓋用公司大小章，則上開申請表契約之當事人為再審
      原告與訴外人巔峰電信，再審被告並非上開申請表契約之
      當事人。且再審原告縱有同意再審被告代為向新光銀行申
      請消費性商品貸款，核其法律性質係以法律行為授與代理
      權，揆諸民法第167 條之規定，應由再審原告以意思表示
      向代理人即再審被告或向代理人對之為代理行為之第三人
      即新光銀行為之。而再審被告既非上開申請表契約之當事
      人，自不因上開申請表契約而取得代理再審原告向新光銀
      行貸款之授權，是再審原告主張其與再審被告間並未成立
      消費性貸款關係，自堪信為真實。則再審被告以其與再審
      原告間有消費性貸款關係存在，並請求再審原告清償借款
      ，尚屬無據，從而，再審被告主張其與再審原告間有消費
      性貸款契約存在，既無可採信，則再審被告依消費借貸與
      債權讓與之法律關係，請求再審原告清償代償金額，亦屬
      無據。
（二）再按於分期付款買賣，如企業經營者為提升無力購買之消
      費者之慾望，並強化其對價金債權之受償，乃居間介紹金
      融機構，由企業經營者處可直接取得金融機構之申請貸款
      表格，或以金融機構之貸款條件、貸款金額為其廣告之內
      容者，其與金融機構就該交易於經濟上實存在一緊密關係
      ，結合成一體進行營業活動，共同獲取利益。德國、日本
      及美國法院鑒於將經濟上處於一體關係之交易，以契約書
      分離為買賣契約與消費借貸契約，並由貸與人自身主張因
      此而生對貸與人有利之效果，乃有違誠信原則。蓋允許將
      被分離之買方的立場置於較未被分離之狀態更為不利之立
      場，應為法所不允許，且消費者之價金業已支付但未能獲
      得服務，應認該二契約互有履行及效力上之牽連關係，消
      費者得以對抗企業經營者之事由對抗金融機構，始符誠信
      原則。嗣日本更於其「割賦販賣法」第304 條之4 明文規
      定「購買人依第二條第三項第一款或第二款所定分期付款
      購入斡旋購買方法購入指定商品，且受‧‧付款請求時，
      得以就該指定商品之販賣，對依分期付款購入斡旋買賣該
      商品之販賣業者所生事由，對抗請求付款之分期付款購入
      斡旋業者」，德國亦於其1991年1 月1 日生效之消費者信
      用（或譯為融資）法（Das Verbraucherkred itgesetz）
      將上開原本以德國民法第242 條所定之誠信原則為適用依
      據之抗辯延伸，明文規定於第9 條第3 項：「消費者依基
      於結合之買賣契約所生之抗辯，就得對賣方拒絕自己之支
      付的權限內，得拒絕清償信用供與額」（參見楊淑文撰，
      消費者保護法關於定型化規定在實務上之適用與評析，收
      錄於氏著新型契約與消費者保護法，1999年5 月版，P.17
      2-173 ；陳洸岳撰，信用卡交易中之抗辯的接續，國科會
      88學年度專題研究報告），使消費者基於原因關係（如購
      買契約）所得主張之抗辯，對於具經濟上同一性之消費借
      貸契約之貸與人，亦得行使及主張。再者，縱認再審被告
      主張再審原告向巔峰電信購買電信服務，並簽訂申請表，
      約定得以零利率之分期條件，向再審被告申請融資貸款乙
      節，係屬真實，惟再審被告與巔峰電信間簽訂有分期付款
      業務合作契約書，並於第1 條約定，巔峰電信同意知悉其
      客戶欲辦理貸款者，均轉介至新光行銷公司，由新光行銷
      公司向新光銀行申請消費性商品貸款等語，足見巔峰電信
      為刺激、提升消費者之慾望，並強化其對價金債權之受償
      ，乃以再審被告之貸款條件、貸款金額為其廣告之內容，
      居間介紹再審被告為授信，且直接提供再審被告之申請貸
      款表格予再審原告，並限定該貸款僅得用以支付向巔峰電
      信購買物品或服務之價金，且於第3 條約定，巔峰電信同
      意支付手續費或補貼利率予新光行銷公司，實際支付之數
      額，由雙方逐件件以書面定之等語，則巔峰電信與再審被
      告間實存在一緊密關係，於經濟上結合成一體進行營業活
      動，透過彼此之合作依存關係而共同獲取利益，於經濟上
      有其一體性。則再審原告主張巔峰電信目前已停止營業之
      事實，既為再審被告所不爭執，再審原告自得執其與巔峰
      電信間之事由對抗再審被告，而拒絕再給付尚未給付之分
      期款。至申請表約定事項第6 條固約定：申請人（即再審
      原告）同意不得以申請人與特約商（即巔峰電信）間之法
      被律關係存在與否或其他任何事由對抗誠泰商業銀行或誠
      泰行銷股份有限公司（即再審被告）等語，惟再審被告與
      巔峰電信既於經濟上結合成一體進行營業活動，透過彼此
      之合作依存關係而共同獲取利益，應認該二契約互有履行
      及效力上之牽連關係，消費者得以對抗企業經營者之事由
      對抗金融機構，始符誠信原則，有如前述，則再審被告上
      開事先印製擬與不特定多數申請分期付款之消費者訂立同
      類契約之用之契約條款，將辦理授信之消費者地位置於較
      未被分離之狀態更為不利之立場，並由貸與人自身主張因
      此而生對貸與人有利之效果，乃有違誠信原則，且對消費
      者顯失公平。因此，上開約款違反消費者保護法第12條之
      規定，應為無效。
七、綜上所述，再審被告與再審原告間並無消費借貸契約存在，
    且再審原告亦得執其與巔峰電信間之事由拒絕給付尚未給付
    之分期款，再審被告依據消費借貸之法律關係請求再審原告
    清償借款，為無理由，應予駁回，前訴訟程序第一審判決駁
    回其請求，應予維持，而本院96年度小上字第103 號民事確
    定判決准許再審被告在前訴訟程序之上訴，尚有未合，再審
    原告求予廢棄改判，為有理由，爰由本院予以廢棄改判如主
    文第2 項所示。
八、本件事證已臻明確，兩造其餘攻擊防禦方法，於本判決結果
    不生影響，爰不一一論述，併此敘明。
據上論結，再審原告之訴為有理由，依民事訴訟法第436 條之32
第2項、第505 條、第449 條、第78條，判決如主文。
中    華    民    國    97    年    7     月    16    日
                  民事第三庭    審判長法  官  朱耀平
                                      法  官  劉以全
                                      法  官  邱靜琪
以上正本係照原本作成
本判決不得上訴
中    華    民    國    97    年    7     月    16    日
                                      書記官  白俊傑


司法院資訊處製作；財團法人民間司法改革基金會備份。
